---
title: "**Tarea Corta Nº1**"
author: "Estudiante [Andreas Laffert](mailto:alaffertt@estudiante.uc.cl)"
date-format: full
date: 08/12/2024 
format: 
  pdf:
    documentclass: article
    papersize: letter
    mainfont: Times New Roman
link-citations: true
linkcolor: DarkSlateBlue
urlcolor: DarkSlateBlue
linestretch: 1.15       
fontsize: 12pt          
geometry: "left=2.54cm,right=2.54cm,top=2.54cm,bottom=2.54cm"
colorlinks: true
fig-height: 4
fig-width: 7.5
lang: es
header-includes:
  - \usepackage{threeparttable}
---

```{r}
#| label: setup
#| echo: false

knitr::opts_chunk$set(echo = F,
                      warning = F,
                      error = F, 
                      message = F) 
```

```{r}
#| label: packages
#| echo: false

if (! require("pacman")) install.packages("pacman")

pacman::p_load(tidyverse,
               rio,
               here,
               ggdist)

options(scipen=999)
rm(list = ls())
```

**Problema 1:** Simplifica: $\ln(x) + \ln(y)$

Respuesta 1: 

$\ln(x) + \ln(y)$ = $\ln xy$ → _Regla del producto_

<br>

**Problema 2:** Simplifica: $\ln(b^3)$

Respuesta 2:

$\ln(b^3)$ = $3 \ln b$ → _Regla de la potencia_


<br>

**Problema 3:** Si $2^y \times 2^{y-3} = 16$ encuentra ( y ).

Respuesta 3: 

$2^y \times 2^{y-3} = 16$
  
  $2^{y+y-3} = 16$
  
  $2^{2y-3} = 16$
  
  $2^{2y-3} = 2^{4}$ → _Igualamos base y nos fijamos en las potencias_
  
  $2y-3 = 4$
 
  $2y = 7$
 
  $y = \frac{7}{2}$

  $y = 3,5$

<br>

**Problema 4:** Simplifica: $e^{a}\times e^{-a}$

Respuesta 4: 

$e^{a}\times e^{-a}$ = $e^{a + -a}$ = $e^0$ = $1$
 

<br>

**Problema 5:** Simplifica: $z = e^{\ln(w)}$

Respuesta 5: 

Se puede simplificar usando la propiedad del exponenciar natural que dice que $e^{\ln(x)} = x$, siempre que $x > 0$.

$z = e^{\ln(w)}$ 
 
  $z = w$ 

<br>

**Problema 6:** Simplifica: $\ln(d) - \ln(f)$

Respuesta 6: 

$\ln(d) - \ln(f)$ = $\ln(\frac{d}{f})$
  
<br>

**Problema 7:** Resuelve por $y$: $e^{3y} = 10$

Respuesta 7 para $y$: 

$e^{3y} = 10$
  
  $\ln(e^{3y}) = \ln(10)$ → _Logaritmo natual a ambos lados_
  
  $3y = \ln(10)$ → _Usamos propiedad de $e^{\ln(x)} = x$_
  
  $y = \frac{\ln(10)}{3}$
  
<br>

**Problema 8:** Simplifica: $\ln(p) + \ln(q) - \ln(r)$

Respuesta 8: 

$\ln(p) + \ln(q) - \ln(r)$

  $\ln(p) + \ln(q) = \ln(p \times q)$ 

  $\ln(p \times q) - \ln(r)$
  
  $\ln(\frac{p \times q}{r})$

<br>

**Problema 9:** Resuelve por $x$: $y = e^{3x+2}$

Respuesta 9 para $x$:

$y = e^{3x+2}$ 
  
  $\ln(y) = \ln(e^{3x+2})$   → _Logaritmo natual a ambos lados_
  
  $\ln(y) = 3x+2$ → _Usamos propiedad de $e^{\ln(x)} = x$_
  
  $3x = \ln(y) - 2$
  
  $x = \ln(y) - \frac{2}{3}$
  
  
  
<br>

**Problema 10:** Determina la derivada de $y$ con respecto a $x$ (dy/dx) en la siguiente ecuación: $y = 4x^3 - 6x^2 + 5x - 8$

Respuesta 10: Usamos regla de la potencia en cada término

Donde,

* derivada de $4x^3$ es $12x^2$
* derivada de $- 6x^2$ es $-12x$
* derivada de $5x$ es $5$
* derivada de $-8$, al ser una constante, es $0$

Así,

La derivada de $y$ respecto a $x$ =

$$\frac{dy}{dx} = 12x^2 - 12x + 5$$


<br>

**Problema 11:** Encuentre la derivada de: $y = x^6 - 3x^4 + 2x^3 - x + 1$

Respuesta 11: 

Usamos regla de la potencia en cada término

Donde,

* derivada de $x^6$ es $6x^5$
* derivada de $3x^4$ es $-12x^3$
* derivada de $2x^3$ es $6x^2$
* derivada de $-x$ es $-1$
* derivada de $1$, al ser una constante, es $0$

Así,

La derivada de $y$ respecto a $x$ =

$$\frac{dy}{dx} = 6x^5 - 12x^3 + 6x^2 - 1$$

<br>

**Problema 12:** Dada la función: $y = 4 + 3x^2$

1.  Grafica la función.

2.  Identifica por inspección visual el valor de $x$ en que la función alcanza su mínimo.

3.  Determina el valor de la pendiente en ese punto.


Respuesta 12:

1. La @fig-fun muestra el gráfico de la función $y = 4 + 3x^2$, cuya forma es la de una parábola.

```{r}
#| fig-cap: "Gráfico de la función"
#| label: fig-fun

x <- seq(-5, 5, length.out = 400)
y <- (4 + 3 * x^2)

data.frame(x = x, y = y) %>% 
  ggplot(aes(x = x, y = y)) +
  geom_line(color = "brown") +
  geom_hline(yintercept = 0, color = "black", linetype = "dashed") +
  geom_vline(xintercept = 0, color = "black", linetype = "dashed") +
  labs(
    x = "Eje X", 
    y = "Eje Y") +
  theme_ggdist()

```



2. Mediante inspección visual, es posible sostenter que el valor de $x$ en que la función alcanza su valor mínimo es $0$.

3. La pendiente en ese punto mínimo se puede expresar como:

  $y = 4 + 3x^2$
  
  $\frac{dy}{dx} = 6x$
  
  $\frac{dy}{dx} = 6x = 6 \times 0 = 0$
  
Con todo, la pendiente en el punto mínimo es $0$

\pagebreak

# Código de R

```{r ref.label=knitr::all_labels(), echo=TRUE, eval=FALSE}

```